臺灣板橋地方法院民事判決　九十一年度簡上字二○號
　　上　訴　人　甲○○
　　被上訴人　　乙○○
右當事人間請求確認本票債權不存在事件，上訴人對於中華民國九十年十月十六日臺
灣板橋地方法院板橋簡易庭九十年板簡字第三九六號第一審判決提起上訴，本院判決
如左：
    主  文
上訴駁回。
第二審訴訟費用由上訴人負擔。
    事  實
甲、上訴人方面：
一、聲明：求為判決：(一)原判決廢棄。(二)確認被上訴人對上訴人簽發如附表所示之本
    票十一紙之債權不存在。(三)被上訴人應將附表所示之本票十一紙原本交還上訴人
    。
二、陳述：除與原判決記載相同者，茲引用之外，補稱：
    (一)上訴人業就互助會單上編號二九，即上訴人所參加一個會，主張實際上係與鄰
      居友人陳效禹共有一會（會款各負擔一半），而陳效禹亦因上訴人之介紹而參
      加二會，即互助會單上編號三０及三一。上開事實並經原審傳訊證人張正文證
      述屬實，上訴人一直繳至八十八年十月五日，始因共有人陳效禹未繳而停會，
      而編號二九之互助會上訴人堅持並未投標及獲取標金，如被上訴人主張已投標
      ，應由被上訴人負舉證責任
    (二)被上訴人雖主張系爭本票乃上訴人參加被上訴人互助會，得標後無力繳納死會
      款，始簽發系爭本票予被上訴人分期清償等語，惟實際上係陳效禹將互助會標
      取，並獲取標金後即避不見面，被上訴人要伊幫忙找陳效禹，就叫伊簽本票作
      為依據，簽本票只是要證明說陳效禹欠被上訴人錢，並未約定須代陳效禹清償
      。
    (三)末按本票雖係信用工具，但非擔保，且本票之簽發，不論其票據原因為何，發
      票人均應依票據文義負責，惟發票人與直接之持票人間仍有票據抗辯權之問題
      ，被上訴人仍不因此而免除舉證責任。
三、證據：除援用第一審所提證據外，並聲請訊問證人張正文。
乙、被上訴人方面：
一、聲明：求為判決：如主文第一項所示。
二、陳述：除與原判決記載相同者，茲引用之外，補稱：
    (一)上訴人參加之互助會係於八十七年十一月五日得標，並由被上訴人將標金直接
      交付上訴人，上訴人得標後仍有繼續繳交會款，繳到二十七期時，即八十八年
      九月五日，上訴人即簽發臺灣中小企業銀行土城分行，帳號九六四三，面額各
      為新台幣（下同）一萬元之支票三紙予被上訴人，作為支付八十八年十月五日
      、十一月五日及十二月五日死會會款之用，並經被上訴人兌現，迄八十八年十
      二月二十日加標一次時，上訴人即無法繳納會款，遂與被上訴人協議，其後之
      互助會款延至八十九年九月五日以後，每個月繳二萬元，繳到九十年五月五日
      會期結束止，總共尚應繳二十二萬元，上訴人因而於八十八年十二月二十三日
      簽發如附表之本票十一紙予被上訴人，詎八十九年九月五日被上訴人向上訴人
      請求付款時，上訴人竟拒不付款。
    (二)上開互助會陳效禹參加二會，其中一會於八十七年四月五日得標，會款並經陳
      效禹具領；而上訴人參加一會則於八十七年十一月五日得標，依本互助會之約
      定，參加兩會以上者須過半會後方可再標，則上訴人辯稱八十七年十一月五日
      亦係陳效禹得標，上訴人所參加之互助會未得標云云，顯不可採。
三、證據：除援用第一審所提證據外，補提陳效禹於八十七年四月七日所具領得標金
    　　　之收據一紙為證，並聲請聲請調閱臺灣中小企業銀行土城分行，帳號九六
　　　    四三，面額各為一萬元，發票人為上訴人之支票三紙。
    理  由
一、本件上訴人起訴主張其介紹訴外人陳效禹參加被上訴人於民國八十七年三月五日
    所召集之互助會二會，每會一萬元，連會首共五十會，陳效禹於八十七年間先後
    標取二會會款後，自八十八年十月起即未再向被上訴人繳納死會會款，被上訴人
    即要求上訴人代為尋找陳效禹，並變相要求簽發附表所示本票十一紙，以為代為
    找人義務之擔保，待上訴人覓得陳效禹時，被上訴人自會將十一紙本票返還，實
    際兩造間並無該本票債權債務存在，詎上訴人未能覓得陳效禹，被上訴人竟持該
    本票，聲請本票裁定強制執行獲准（本院八十九年度票字第一０五八一號），此
    項法律關係不安之狀態，亟待以確認判決除去，爰訴請確認該本票債權不存在及
    命被上訴人返還本票予上訴人等語。被上訴人則以系爭本票乃上訴人參加被上訴
    人互助會後，得標後無力繳納死會款，始簽發系爭本票予被上訴人分期清償等語
    ，資為抗辯。
二、經查：被上訴人抗辯上訴人參加之互助會於八十七年十一月五日得標後，由被上
    訴人將標金直接交付上訴人，上訴人得標後仍有繼續繳交會款，繳到二十七期時
    ，即八十八年九月五日，上訴人即簽發臺灣中小企業銀行土城分行，帳號九六四
    三，面額各為一萬元之支票三紙予被上訴人，作為支付八十八年九月五日、同年
    十月五日及十一月五日死會會款之用，並經被上訴人提示兌現，迄八十八年十二
    月二十日加標一次時，上訴人即無法繳納會款，遂與被上訴人協議，其後之互助
    會款延至八十九年九月五日以後，每個月繳二萬元，繳到九十年五月五日會期結
    束止，總共尚應繳二十二萬元，上訴人因而於八十八年十二月二十三日簽發如附
    表之本票十一紙予被上訴人等語，有本院依被上訴人之聲請，向臺灣中小企業銀
    行土城分行調閱帳號九六四三，面額各為一萬元，發票人為上訴人，受款人為被
    上訴人之支票三紙在卷可證，上訴人對於上開三紙支票係伊簽發交付被上訴人一
    節並不爭執，且依其發票日期分別載為八十八年十月十四日、同年十一月五日及
    同年十二月二十三日等情以觀，被上訴人所辯該三紙支票係上訴人簽發予被上訴
    人，供作支付八十八年十月、十一月及十二月之互助會會款之用等語，應值採信
    。又經核上訴人參加之上開互助會，其會期迄九十年五月五日止，則自被上訴人
    所辯上訴人未繳會款之八十八年十二月二十日加標之互助會期起算，迄全部會期
    結束之九十年五月五日止，其未繳之會期亦確為二十二期（即八十八年為加標之
    一期；八十九年含加標三次共十五期；九十年含加標一次共六期），以每期一萬
    元計，則為二十二萬元，與被上訴人所辯上訴人積欠之互助會款二十二萬元亦屬
    相符，再參以，上訴人於起訴時亦於起訴狀上自認被上訴人有交付標得之互助會
    款等語（詳起訴狀事實與理由欄第三項第一、二行）。是被上訴人辯稱：上訴人
    標取會款後，於八十八年九月五日起以上開三紙支票支付會款，其後又因無力再
    繳，而協議延緩清償，並簽發如附表所示之本票十一紙，面額共計二十二萬元予
    被上訴人等語，即非無據。
三、次查，上開互助會訴外人陳效禹係參加二會，且其中一會於八十七年四月五日得
    標等情，為兩造所不爭執，並有陳效禹於八十七年四月七日所簽具領得標款三十
    三萬五千元之收據影本一紙在卷可證；而依上訴人所參加上開互助會之約定，參
    加兩會以上者須過半會後方可再標等情，並有兩造所不爭執之互助會單影本一紙
    在卷為憑，則依上開互助會之約定，為會首之被上訴人應不會同意訴外人陳效禹
    於八十七年四月五日得標後，未過半會之同年十一月五日再標取會款；另再參以
    ，前述上訴人於起訴狀業已自認被上訴人有交付標得之互助會款予上訴人之事實
    ，益徵，被上訴人辯稱：八十七年十一月五日之互助會，係上訴人所標得，並由
    伊交付得標金予上訴人等語，亦值採信。則上訴人主張八十七年十一月五日亦係
    陳效禹得標，上訴人所參加之互助會並未得標，亦未取得標金云云，尚不可採。
四、再查，上訴人於起訴時並已於起訴狀載明：被上訴人要求上訴人代為尋找陳效禹
    ，並要求簽發附表所示本票十一紙，以為代為找人義務之擔保等語；而證人即上
    訴人之堂兄張正文於本院審理時，亦到庭證稱：被上訴人簽發如附表所示之本票
    係要擔保訴外人陳效禹出面解決互助會款未繳之問題等語，是縱上訴人所主張簽
    發如附表所示之本票非為清償所積欠之會款，而係為擔保訴外人陳效禹出面解決
    問題等情為可採，惟陳效禹事後既未出面解決會款未付之問題，則上訴人因擔保
    而簽發之如附表所示之本票，亦無票據債權因而不存在之理由。況查，在票據上
    簽名者，依票上所載文義負責，票據法第五條第一項定有明文，上訴人既於如附
    表所示本票發票人欄簽名，依法即應負發票人之責任，則其事後於本院言詞辯論
    終結前再改稱簽發如附表所示之本票交付被上訴人，僅係作為證明之用云云，核
    與票據為文義證券之性質不符，顯不足採信。
五、綜上所述，本件上訴人主張被上訴人所持有如附表所示之本票債權不存在，該項
    法律關係不安之狀態，亟待以確認判決除去，爰訴請確認該本票債權不存在及命
    被上訴人返還本票予上訴人等情，尚非可採。是則原審判決駁回上訴人之起訴，
    於法並無不合。上訴意旨指摘原判決不當，求予廢棄改判，為無理由，應予駁回
    其上訴。
六、據上論結，本件上訴為無理由，依民事訴訟法第四百三十六條之一第三項、第四
    百四十九條第一項、第七十八條，判決如主文。
中　　　華　　　民　　　國　　九十一　　年　　　五　　　月　　二十九　　日
                                            臺灣板橋地方法院民事第三庭
~B審判長法　官　黃麟倫
~B　　　法　官　侯志融
~B　　　法　官　林春長
右正本證明與原本無異
不得上訴
中　　　華　　　民　　　國　　九十一　　年　　　五　　　月　　二十九　　日
~B　    法院書記官　朱家惠
